臺灣高等法院臺中分院民事判決　95年度重上字第66號
上　訴　人　戊○○
　　　　　　丙○○
　　　　　　丁○○
　　　　　　乙○○
上四人共同
訴訟代理人　游琦俊律師
複代理人　　王文聖律師
複代理人　　辛○○律師
被　上訴人　臺灣銀行股份有限公司
法定代理人　蔡哲雄
訴訟代理人　己○○
複代理人　　庚○○
複代理人　　劉榮滄律師
上列當事人間租佃爭議事件，上訴人對於中華民國95年4月17日
臺灣臺中地方法院94年度訴字第2368號第一審判決提起上訴，本
院於96年7月17日言詞辯論終結，判決如下：
    主  文
原判決主文第二項關於命上訴人給付超過新台幣參佰柒拾玖萬貳
仟陸佰壹拾肆元暨自民國95年4月3日起至清償日止按年息百分之
五計算之利息部分，及該部分假執行之宣告，暨訴訟費用之裁判
均廢棄。
上開廢棄部分，被上訴人在第一審之訴及其假執行之聲請均駁回
。
其餘上訴駁回。
第一審（除確定部分外）、第二審訴訟費用由上訴人負擔。
    事實及理由
甲、程序方面：
    被上訴人臺灣銀行股份有限公司業於民國（下同）96年1月9
    日改由蔡哲雄為法定代理人，有臺灣銀行股份有限公司變更
    登記表影本數紙在卷可稽（參本院卷一第120至123頁），並
    於96年1月25日以書狀聲明承受訴訟（參本院卷一第118頁）
    ，並送達繕本於對造，依民事訴訟法第176條規定，爰予准
    許之。
乙、實體方面：
壹、被上訴人方面
一、被上訴人起訴主張：
（一）緣坐落臺中縣梧棲鎮○○段第821、821-1、833-1、833-3
      、857、857-6、857-7、857-8、857-9、858、858-1、858
      -2、858-3、858-4、858-5、859、859-1、859-2、859-3
      、859-4、859-5、859-6、859-7地號如附表所示等23筆土
      地、地目田（以下簡稱系爭土地），均為被上訴人所有。
      上訴人4人之前向被上訴人承租系爭土地多年，訂有適用
      耕地三七五減租條例之耕地租約，面積合計10,620平方公
      尺。詎上訴人於租賃期間內未經被上訴人同意擅自將部分
      承租耕地變更為非農作使用，闢為魚池、禽舍。經被上訴
      人中港分行先後以88年8月10日銀港總字第4414號函、88
      年9月9日銀港總字第4972號函通知上訴人改善及回復原狀
      ，上訴人均置之不理。上訴人4人擅自將部分承租耕地變
      更供非農業使用闢為魚池、禽舍，已違反耕地三七五減租
      條例第16條第2項規定，原訂租約因上訴人未自任耕作而
      全部無效。被上訴人於94年5月25日向臺中縣梧棲鎮公所
      耕地租佃委員會申請調解，主張原訂耕地租約因具備法定
      事由致全部無效，上訴人不接受，致調解不成立移送臺中
      縣政府調處，於94年10月6日經臺中縣政府耕地租佃委員
      會兩次調處，並作成決議：租約無效，上訴人聲明不服而
      經移送原審審理。
（二）土地法第106條之規定雖包含漁牧，但係指自始即約定租
      用他人之土地作為漁牧之用，並非耕地租用即可任意變更
      原有性質而為漁牧之用。系爭土地原為上訴人等之被繼承
      人周本向被上訴人承租，嗣周本死亡，上訴人等依繼承關
      係於76年1月1日與被上訴人訂立耕地租賃契，租賃期間自
      76年1月1日起至81年12月31日止，依兩造租賃契約第4條
      約定：以實物繳納地租，繳納期限按稻作收成期間，每年
      分兩季，早季於8月31日前繳納全年租額百分之六十，晚
      季於12月11日前繳納全年租額百分之四十，租賃契約所附
      耕地標示表亦載明每公頃「種類：稻作」，收獲量「…」
      、租額「…」、本號租額「…公斤」等，足證系爭耕地自
      始限於栽培稻作之用，且上訴人於調處程序筆錄亦承認「
      最早即種植稻谷，到5年前為止」等語，益證系爭租約原
      定性質為種植稻作，上訴人嗣後未經被上訴人同意擅自變
      更為魚池及禽舍，自已違反兩造租約。
（三）被上訴人係於兩造所訂租約屆滿，欲續約時，始發現上訴
      人擅自將部分耕地變更闢為魚池、禽舍，被上訴人否認知
      悉及同意系爭土地供上訴人漁牧使用，應由上訴人負舉證
      責任。
（四）兩造間原訂租約既因上訴人未自任耕作而無效，被上訴人
      依民法第767條之規定，請求上訴人應填平漁池、拆除地
      上物並將土地返還被上訴人。又無權占有他人土地，依社
      會通常觀念受有相當法定租金之利益，則上訴人自88年1
      月1日起，無法律上之原因占用使用系爭土地而受利益，
      被上訴人得本於侵權行為及不當得利之法律關係，請求上
      訴人給付相當於租金之賠償。依土地法第97條、第105條
      及平均地權條例第16條之規定，被上訴人所有系爭土地均
      未申報地價，應以公告地價之80%為申報地價，依此計算
      自88年1月1日起至94年10月31日計82個月，上訴人應返還
      按年息5%計算相當於租金之利益合計為新臺幣（下同）6,
      889,725元，上訴人並應給付自94年11月1日起至填平魚池
      、拆除地上物交還土地之日止，按系爭土地當期公告地價
      年息10%計算之損害賠償金等語。
貳、上訴人方面
一、上訴人於原審則以：
（一）上訴人等承租之系爭土地現狀雖有魚池及禽舍、育鶵室，
      然土地法第106條對於「耕地租用」之規定係：「以自任
      耕作為目的，約定支付地租，使用他人之農地者，為耕地
      租用；前項所稱耕作，包括漁牧。」兩造所訂立之耕地租
      約並無約定系爭土地僅能從事稻作，是本件上訴人承租之
      系爭土地上雖有為漁、牧使用，仍屬「耕地租賃」之範疇
      。
（二）系爭土地上之魚池已存在數十年以上，上訴人於76年間因
      繼承而與被上訴人訂立耕地租約，在此之前，系爭土地上
      即有現狀之魚池、禽舍存在，上訴人並未變更系爭土地之
      原有用途。且系爭土地距被上訴人舊址不到1000公尺，被
      上訴人對於系爭土地之使用狀況，當知之甚明，被上訴人
      於每6年與上訴人換約時，從未對系爭土地上之魚池及禽
      舍表示任何異議，由此堪認，兩造所訂耕地租約之內涵本
      即同意上訴人於系爭土地上為農、漁、牧之使用，非僅限
      於稻作，被上訴人主張上訴人未經其同意而變更使用用途
      ，顯非可採。
（三）系爭租約之地租雖約定為稻谷，然此僅係兩造支付地租之
      計算標準而已，系爭租約之地租向來均係以地租所定之稻
      谷數量換算為現金繳付，不能以租金係約定為稻谷，即謂
      系爭土地係約定作為稻作使用等語置辯。
二、上訴人於本院補充陳述：
（一）按「查耕地租用，係指支付地租，使用他人之農地而言（
      土地法第106條）故租用他人之農地（如水田）養魚，雖
      係耕地租用，若租用他人之湖泊，貯水池，溝渠，水道養
      魚，則不能與耕地租用同論。」最高法院著有60年度臺上
      字第3327號判決要旨可稽，堪明地目為「田」之農地非必
      不可出租供養魚之用，雖係租用他人之農地（如水田）養
      魚，仍屬「耕地租用」。本件原判決認「…系爭土地依其
      編定之地目既為田，其性質即屬供種植使用之農地。…。
      」云云，其認事用法顯有違誤。又本件兩造所訂耕地租賃
      契約並無明文約定係供種植稻作使用之事實除有卷附系爭
      耕地租賃契約書可稽外，業經原判決肯認並為被上訴人所
      不爭執。惟查，系爭耕地租賃契約第4條、第6條、耕地租
      賃契約後附之租賃耕地標示表等記載，乃兩造就給付地租
      之種類、時間及計算方法之約定，非就系爭耕地使用方法
      、使用目的之約定，殊不得遽以兩造就給付地租種類之約
      定率認兩造必以生產該地租種類為約定之使用方法、使用
      目的，此請參諸耕地三七五減租條例第9條但書: 「…。
      但經出租人同意，得依當時市價折合現金或所種其他作物
      繳付之。」之規定即明，是原判決遽以上開兩造就給付地
      租之種類、時間及計算方法之約定，率認兩造耕地租賃契
      約乃以租用系爭土地供種植稻作之目的而為訂立云云，即
      有違誤。
（二）原審卷附臺中縣政府耕地租佃委員會94年10月6日調處程
      序筆錄及94年10月24日更正調處筆錄函雖指上訴人戊○○
      於調處時表示：「最早即種稻，到5年前為止」「5年前才
      變更」，…」云云，惟查：
   1、上訴人戊○○於調處當時乃陳稱承租後最早係種稻，後來
      才闢為魚池，至少在五年以前已變更，詳細時間不記得云
      云，並非陳稱種稻到五年前為止，五年前才變更闢為魚池
      等語。上開調處程序筆錄所載內容與上訴人戊○○當時陳
      述原意不符，應不得採為認定事實之證據。
   2、又上訴人戊○○上開陳述內容乃審判外之陳述且不利於其
      他上訴人，非再慎重調查其他事證，不宜輕易遽採為認定
      事實之證據。上訴人戊○○上開發言並非訴訟上之自認，
      且縱認上開發言內容為自認，惟上開發言內容亦經證明與
      事實不符如下述，上訴人亦得撤銷該自認。依原審卷附林
      務局農林航空測量所65年6月22日所拍攝之航空照片及證
      人周瑞文、證人孫清連94年12月21日在原審之證言、鈞院
      卷附行政院農業委員會林務局農林航空測量所96年4月12
      日農測調字第0969250015號函：「主旨：有關貴院函請協
      助判讀臺中縣梧棲鎮○○段821地號等23筆土地，自66至8
      8年間隔2年之航照圖上是否為魚池，面積大小是否始終一
      致乙案，復如說明，請查照。…。二、本案經檢視歷年航
      空照片（民國66年12月17日、68年1月11日、70年10月6日
      、72年11月18日、74年6月20日、76年5月25日、78年9月
      25日、80年8月14日、82年8月12日、84年11月23日、87年
      9月16日、88年4月25日），立體判讀結果: 各年度均為魚
      池，且面積大小始終一致。…。」，亦堪明上開調處程序
      筆錄所載之戊○○陳述內容與事實不符，不足為證，而上
      訴人所一再辯稱系爭土地上之魚池已闢建數十年云云，確
      屬可信!
（三）本件兩造於76年、82年就系爭土地所訂立之「臺灣銀行耕
      地租賃契約」均非繼續被上訴人與周本（上訴人之父）間
      原租約之續約，而係兩造間就系爭土地另成立新的租賃關
      係所另訂立之新契約，而訂立上開二新租約當時之系爭土
      地現狀均早已係魚池，是上訴人並無被上訴人所指之訂約
      後變更系爭土地使用現狀之違約情形：
   1、依被上訴人在原審所提出之原證十一、原證四之兩造76年
      、82年所訂立之耕地租賃契約書所示，76年租約之承租人
      係上訴人等四人，保證人係周樑廷、周樑寅，應納地租繳
      納實物名稱及數量為稻谷1397公斤；82年租約之承租人係
      上訴人等四人，保證人係周樑寅、陳茂林，應納地租繳納
      實物名稱及數量為稻谷1396公斤；被上訴人雖未提出彼與
      承租人周本所訂立之任何租約，然衡情上開三件租約中之
      一造當事人（承租人）、保證人、地租數額既均不同，則
      上開三件租約顯然並非同一契約之續約，而係個別獨立的
      三份契約！
   2、依被上訴人在原審所提出之原證十一、原證四之兩造76年
      、82年所訂立之耕地租賃契約書第三條第二項: 「前項租
      賃期間屆滿時雙方同意繼續者，應另訂立新契約。」之約
      定，並參諸系爭土地至少於65年以前已闢為魚池之事實，
      堪明租期屆滿後承租人如有再承租時均應另訂立新契約而
      非繼續原契約續租，而本件兩造分別於76年、82年另訂立
      新契約時，當時系爭土地之現狀均早已係魚池，是上訴人
      並無訂約後變更系爭土地使用現狀之違約情形。
（四）系爭土地係被上訴人接收日據時代日本銀行之土地而委由
      臺灣銀行臺中港分行管理出租，衡情被上訴人就其分行對
      上開接收土地之管理權限、義務、方法，定必訂有其管理
      辦法之公文或書面，亦必有就其分行對上開接收土地應隨
      時注意其得喪變更或定期巡視訪察之相關規定。被上訴人
      之臺中港分行人員就系爭土地自62年間即已闢建為魚池迄
      今之事實斷無不知之理！證人即被上訴人之臺中港分行人
      員甲○○於鈞院95年12月21日準備程序中證稱係87年年底
      始發現系爭土地現狀有變更，總行沒有規定續約的時候要
      去看現場，所以都沒有去現場看，總行沒有訂定管理辦法
      云云，顯非事實！
（五）上訴人縱未繼續種植稻作，亦無「未自任耕作」之情形：
   1、本件上訴人縱有未於系爭土地上繼續種植稻作而闢為魚池
      養魚之情形，亦無違反耕地三七五減租條例第16條第1項:
      「承租人應自任耕作，…。」規定可言。最高法院著有下
      列判決要旨可資參酌：（1）「土地法第106條規定，耕地
      租賃包括漁牧在內，則被上訴人雖將系爭耕地之一部，變
      更為畜牧之用，仍不失為自任耕作，上訴人指為不自任耕
      作，顯屬誤會，至被上訴人變更使用方法，尚非法定租約
      終止之原因，上訴人亦不得據以終止租約，請求收回系爭
      土地。」（70年度臺上字第3307號）。（2）「耕地三七
      五減租條例第1條所謂耕地之租佃，即土地法所稱之耕地
      租用，而所謂耕地，依土地法第106條第2項規定，既包括
      漁牧，是則被上訴人在其承租之耕地內磚砌養魚池養魚，
      已不能認為變更用途或地形。且按之上開條例第17條規定
      ，耕地租約，在租佃期限未屆滿前，非有該條例所列情形
      之一者，不得終止。變更用途（僅變更耕作方法）或地形
      ，並非違法。從而應認兩造系爭耕地，仍有租賃關係存在
      。」（73年臺上字第587號）。（3）「訟爭土地早已因無
      排水系統而不適宜再為水稻之耕作。則揆諸種植稻麥、茶
      、桑等供食衣原料之植物，固為農作物，即為改善居住、
      育樂環境而種植花卉樹種等園藝作物以供出售者，仍不失
      為農作物，應屬耕地租用範疇之法意（按: 參見本院82年
      8 月24日82年度第8次民事庭會議決議。）被上訴人在訟
      爭10 13-1號土地之一部分種植蘭花之行為，非屬『不自
      任耕作』，要無疑義。」（83年度臺上字第1177號）。（
      4）「查飼養豬隻及種植果樹，均在經營農業範圍，耕地
      承租人於約定主要作物生長季節，改種其他作物，並非法
      所不許，此觀耕地三七五減租條例第九條規定之意旨自明
      ，且有本院58年臺上字第1161號判例可資參照。」（69年
      度臺上字第3201號）。（5）「飼養豬隻，為農家生活不
      可分離之副業，被上訴人塔建之系爭房舍，大部分為豬舍
      ，小部分供廁所之用，為上訴人自陳之事實。則此種情形
      ，與在承租之耕地上用一小部分塔蓋農舍或建築曬場無異
      ，依一般社會觀念，尚難認為將承租之耕地，用以建築專
      供居住之房屋，不能與不自任耕作同論，原定租約即不因
      此而無效。」（57年臺上字第755號）。（6）「…況耕地
      三七五減租條例第16條所規定之租約無效，係指承租人有
      轉租等不自任耕作情形而言，與本件情節似不相侔。」（
      60年臺上字第3680號）。
   2、本件如附表一所示系爭土地於62年間因原灌溉水源遭斷絕
      後，除非法抽吸地下水外，無法取得灌溉水源供種植水稻
      之用。上訴人之父因不忍與鄰田耕作人非法競抽地下水而
      有造成地層下陷之虞，乃將系爭土地闢為魚池，利用每年
      雨季及颱風季節之降雨積聚囤存備用。故上訴人之父純係
      因情事變更而調整系爭土地之利用方式，並無不自任耕作
      可言。上開事實，有下列事證可稽：（1）鈞院卷附臺灣
      省臺中農田水利會95年8月21日中水管字第0950401766號
      函：「…座落梧棲鎮○○段821、821-1、833-1、833-3、
      857、857-6、857-7、857-8、857-9、858、858-1、858-2
      、858-3、858-4、858-5、859、859-1、859-2、859-3、
      859-4、859-5、859-6、859-7地號等23筆土地，是否位屬
      本會不供應耕地水源地區乙案，經查非屬本會灌區，並無
      供應耕地水源，…。」等語。（2）鈞院卷附臺灣省臺中
      農田水利會95年9月27日中水管字第0950402103號函：「
      …二、本案經查梧棲三民段821地號等23筆土地已非本會
      灌區，並自民國69年退出後，本會已無負維護管理之事項
      。…。」等語。（按：因60年間系爭土地東側附近地區辦
      理重劃、地目變更，大量開發，造成灌溉水源斷絕，此後
      該地區農民除非法抽吸地下水外，別無天然灌溉水源可用
      ，惟臺中農田水利會仍舊依循往例徵收水租，引起農民不
      滿，經多年陳情、抗議後，臺中農田水利會始於69年間將
      當地規劃公告為非屬該會灌區，無供應耕地水源。併予敘
      明）（3）如附表一所示系爭土地所屬當地之梧棲鎮草湳
      里里長林槐庭96年3月20日所出具之里長證明書：「查本
      里戊○○及乙○○、丙○○、丁○○等四人，承租臺銀公
      有耕地，座落梧棲鎮○○段821地號等23筆，位於梧棲鎮
      頂草湳社區○○○○○路南、梧棲大排北、文化路西、臨
      港路東）該區實屬無天然灌溉水源，耕地需抽用地下水灌
      溉屬實，…。」等語。（4）依96年2月9日鈞院勘驗結果
      及當日所繪製之附圖可知，系爭土地週圍之水溝均屬污水
      排水溝，溝內水質髒污無法供灌溉種植水稻之用，且水溝
      與週圍之系爭土地及各鄰地間並無引水孔、引水道或施設
      抽水機等設備可引水灌溉，足見系爭土地週圍之水溝確無
      法供應系爭土地及各鄰地之灌溉水源。又系爭土地之各鄰
      地（除系爭土地外）均有挖掘地下水井施設抽水機抽取地
      下水供灌溉之用，被上訴人於勘驗時亦不否認「…每塊土
      地都有水井…」，僅辯稱：「…水井都是做補充之用…」
      云云，惟查，當日鈞院受命法官親至現場勘驗時正值需引
      水淹田以備插秧之時節，然在系爭土地週圍鄰地除見到有
      部分農田正抽取地下水灌溉農田之情形外，並無見到有任
      何一塊農地引系爭土地週圍之水溝內之溝水或除地下水外
      之其他水源作為灌溉之用，足證系爭土地及週圍鄰地除非
      法抽取地下水作為唯一之灌溉水源外，別無其他灌溉水源
      ！
   3、有關被上訴人辯稱系爭土地附近之梧棲大排及週圍之水溝
      均屬灌、排兩用云云，與事實不符。蓋：（1）被上訴人
      雖空言辯稱系爭土地附近之梧棲大排及週圍之水溝均屬灌
      、排兩用云云，惟迄今仍未舉證以實其說，且依當日鈞院
      受命法官親至現場勘驗時並無見到有任何一塊農地引系爭
      土地週圍之水溝內之溝水或除地下水外之其他水源作為灌
      溉之用等情，堪明被上訴人所辯，與事實不符，確無可採
      ！（2）據上訴人所悉，系爭土地附近早期沒有工業廢水
      ，所有水溝確實無灌、排之分，然自民國55年農地重劃時
      ，已將灌、排兩溝分開，其排水溝之溝床較低，其水位均
      低於農田，以便排出農田、家庭廢水及工業有毒污水，如
      抽用排水溝內之污水灌溉，則農地內所種植之農作物將受
      污染，食用後將影響人體健康，為政府相關法令所嚴禁；
      而灌溉溝之水源來自大甲溪之源水，其溝床較高，其水位
      高於農田，始能供作灌溉之用。系爭土地附近地區在當年
      農地重劃時，原亦有灌溉溝之設置，有地籍為證，嗣因62
      年間系爭土地東側附近地區辦理重劃、地目變更，大量開
      發，造成灌溉水源斷絕，此後該地區農民除非法抽吸地下
      水外，別無天然灌溉水源可用，惟臺中農田水利會仍舊依
      循往例徵收水租，引起農民不滿，經多年陳情、抗議後，
      臺中農田水利會始於69年間將當地規劃公告為非屬該會灌
      區，無供應耕地水源，而原設置之灌溉溝日漸荒廢無用，
      亦已遭鄰地之農民佔之闢為農田，已不復存在矣！是被上
      訴人空言指稱系爭土地附近之梧棲大排及週圍之水溝均屬
      灌、排兩用云云，確與事實不符，而無可採！
   4、被上訴人雖另辯稱上訴人亦可如鄰地打水井來灌溉云云。
      惟查，系爭土地目前確實無任何合法的灌溉水源，已如前
      述，被上訴人身為政府機關銀行，竟要求上訴人以挖掘水
      井抽取地下水等危害生態環境之非法方法作為取得灌溉水
      源之手段，其抗辯顯無可採！
   5、本件被上訴人96年5月3日鈞院準備程序中所辯稱：「臺灣
      是亞熱帶的氣候，經常有雨水，上訴人說他的魚池水的來
      源是雨水，怎會無灌溉水源。」等語，顯然昧於事實，企
      圖混淆、誤導鈞院睿智之判斷，並無可採。蓋：（1）依
      行政院農業委員會－稻米品質資訊網所刊載之《水稻的栽
      培與管理》乙文所載，水稻的栽培，在亞熱帶的臺灣一年
      可種兩期。插秧適期一期作為一月中旬至三月下旬，二期
      作為六月下旬至八月上旬。插秧前七至十天灌溉浸水，前
      三天施基肥，隨後並立即進行第二次耕耘，使土壤成為泥
      漿，並予耙平。一般來說，1.在插秧初期及分蘗期間，一
      般是保持淺水的狀態約3～5公分，以促進根群之發育與早
      期分蘗。2.有效分蘗終期至幼穗形成始期應讓田土乾燥而
      略為龜裂狀態，以供給氧氣及促進稻根向下生長，以利稻
      株後期養分吸收及抗倒伏，所以採輪灌或間歇灌溉。3.幼
      穗形成始期至幼穗形成終期，因對養分與水分之需求量較
      高，故應採行5～10公分之深水灌溉。4.孕穗期時為使土
      壤通氣良好，促進根系強健，採用每3～5日輪灌一次。5.
      開花期至充實期，約需5～10公分之水深，以利水分將稻
      株所吸收氮素及養分轉移至稻穀，以澱粉型態儲藏，促將
      稻穀充實飽滿。直至收穫前5至7天排水，以利收割作業實
      施。足見水稻之栽培不但極注重灌溉之時序與水源之穩定
      、充足，亦極注重水分之適時排除與乾燥。而本件系爭土
      地附近鄰地周圍（除系爭土地養殖土虱之魚池外）並無任
      何可以積貯雨水供灌溉之水池、窪坑或其他貯水設備，則
      依梧棲地區（含系爭土地及附近鄰地）近十年來之逐月逐
      日降水量而言，根本無法適時供作系爭土地及附近鄰地種
      植水稻之灌溉水源！（2）依國立鹿港高中水產養殖科之
      「塘虱魚人工繁殖及養殖現況之介紹」乙文所載，塘虱魚
      （Clarias fuscus）在臺灣俗稱土殺。塘虱魚具有特殊的
      附屬呼吸器官，可以上浮直接吸入空氣來增加氧氣的攝取
      ，因此可適應極低溶氧之環境，適應力極強，而其養殖條
      件簡單，再加上其食性可以用家畜、家禽之內臟為主飼料
      ，養殖成本低廉，因此，成為許多農民副業養殖之魚種。
      目前臺灣塘虱魚養殖的設施多為簡單的土池結構及注、排
      水設施，因為塘虱魚特殊的呼吸器官，故多不另外增加增
      氧設施。業者通常收集家禽、家畜宰殺後剩餘的內臟，經
      過絞碎後，投放入池中供塘虱魚攝食。堪見養殖土虱無須
      溶氧度較高之潔淨水源。從而，上訴人辯稱其父因不忍與
      鄰田耕作人非法競抽地下水而有造成地層下陷之虞，乃將
      系爭土地闢為魚池，利用每年雨季及颱風季節之降雨積聚
      囤存備用，故上訴人之父純係因情事變更而調整系爭土地
      之利用方式，並無不自任耕作云云，應屬可信！
   5、本件應係被上訴人未盡使系爭土地保持其合於約定使用、
      收益之狀態之義務在先，上訴人之父始會因此情事變更之
      原因而調整系爭土地之利用方式改營魚池，並無不自任耕
      作可言。而被上訴人違反上揭義務於先，繼之反以上訴人
      上揭因情事變更而調整系爭土地之利用方式係不自任耕作
      為由提起本件訴訟，應屬權利濫用、違反誠信原則，自不
      應許之。至於被上訴人另辯稱若有情事變更，要改變土地
      使用的情況亦應取得出租人同意云云，更無所據，殊無可
      採！
   6、至於卷附臺灣銀行96年5月15日銀總二乙字第09600141711
      號函中所述內容應屬被上訴人一方之陳述，且與常情不符
      ，上訴人否認其內容之真正，並無可採。
   7、被上訴人以96年7月9日民事答辯（六）狀附件七、八所示
      六張照片中之磚造屋指稱系爭土地821、821-1地號等二筆
      土地上除A1、A2之鐵皮屋外尚有該磚造屋及其內放置非屬
      農耕使用之鐵質工具，以及汽油桶等，核非農舍使用之倉
      庫云云，並非事實。蓋上開被上訴人所指之磚造屋即係上
      訴人96年7月6日呈報狀附編號A照片右方拉下鐵門之建物
      ，該建物並非位於被上訴人租予上訴人之系爭土地上，且
      本件A1、A2農舍內卻係放置養殖用魚網等物，亦經鈞院受
      命法官至現場勘驗詳明在卷，勘驗當時被上訴人之訴訟代
      理人亦在場且無任何異議，足見本件並無被上訴人所指之
      違約情形。至於被上訴人前揭狀附件七、八所示六張照片
      中之鐵質工具及汽油桶等並非在A1、A2或其旁之磚造屋中
      所拍攝，而係在B1～B4建物中所拍攝（即如上訴人96 年7
      月6日民事呈報狀中所附編號F照片所示），該汽油桶原係
      裝儲供魚池打氣用之打水機之發動所用之汽油，惟已多年
      未使用，棄置多時。被上訴人另以上揭狀中附件九之照片
      主張其他編號C1、B1～B4、F、D1、D2土地內之建物及置
      放之物品，均與農耕無關云云，亦無可採。蓋上開農舍內
      均係置放農具打水機及養殖土虱魚飼料（及供土虱魚養殖
      用之雞鴨內臟）、攪拌機等養殖用具，亦經鈞院受命法官
      至現場勘驗詳明在卷，不容被上訴人狡詞否認。
（六）就被上訴人請求給付相當於租金之賠償部分：
   1、依土地法第97條、第105條規定及其立法理由：「城市房
      屋供不應求，為防房屋所有權人乘勢，哄抬租金，造成居
      住問題，乃設本條限制房屋租金之最高額，超出部分，得
      由政府強制減定之，以求保護承租人也。」「本條明文規
      定第九十七條…之規定，於租用基地建築房屋時均準用之
      。藉以保障基地租用人應有之權益。」，堪明租金數額之
      計算仍應以當事人之約定為準，僅租金數額超逾上開最高
      限額時得由政府強制減定之，且上開規定僅適用於「房屋
      租金」及「建築基地租金」之情形，其他土地租賃情形當
      無適用之餘地。查本件原屬耕地租賃之情形，本無適用土
      地法第97條、第105條規定以計算租金之可言，且退一步
      言，縱設本件上訴人果有無權占有系爭土地而獲得相當於
      租金之利益並使被上訴人受有相當於租金之損害，然本件
      兩造就系爭土地原有每年租金為稻谷1397公斤之約定，亦
      未超逾上開法定最高租金數額，則計算所謂「相當於租金
      之利益或損害」自應以兩造所約定之「每年租金為稻谷13
      97公斤」為計算標準，無須別事探求，是原判決遽依土地
      法第97條、第105條規定認為被上訴人主張依系爭土地之
      申報總價年息5%為相當於租金利益之計算標準，並進而計
      算謂上訴人應給付被上訴人相當於租金之利益5,511,780
      元暨自94年11月1日起至返還系爭土地之日止按年給付被
      上訴人764,640元云云，即有違誤。
   2、按「租金之請求權因五年間不行使而消滅。」民法第126
      條定有明文。凡無法律上之原因而獲相當於租金之利益，
      致他人受損害時，如該他人之返還利益請求權，已逾租金
      短期消滅時效之期間，對於相當於己罹消滅時效之利益，
      不得依不當得利之法則，請求返還（最高法院65年度第5
      次民庭總會決議及85年度臺上字第2059號裁判可資參照）
      。查本件被上訴人係於94年11月14日原審起訴狀中始提出
      上開返還「相當於租金之利益」之請求，是被上訴人之請
      求自其94年11月14日請求時起回溯五年外（即自88年1月1
      日起至89年11月15日止）之相當於租金之利益，自已罹於
      消滅時效。上訴人爰依上揭規定主張消滅時效抗辯。
參、原審經審酌兩造所提出之攻擊防禦方法後，認兩造所訂耕地
    租賃契約係約定供種植稻作之用，上訴人未經被上訴人同意
    而變更為漁牧使用，致變更系爭土地原有性質，自屬未自任
    耕作之情形，是被上訴人主張兩造所訂耕地租賃契約無效，
    並依所有物返還請求權之規定請求上訴人填平魚池、拆除地
    上物並將系爭土地返還被上訴人，即屬有據。又兩造之租約
    既經認定為無效，則上訴人等無權占有被上訴人所有之系爭
    土地，即屬受有利益，並致被上訴人受損害，被上訴人請求
    上訴人返還自88年1月1日起起至交還系爭土地之日止，相當
    於租金之利益，自屬有據，從而判決准許被上訴人之訴。上
    訴人對原審判決不服提起上訴，於本院聲明：（一）原判決
    不利於上訴人部分均廢棄。（二）上開廢棄部分，被上訴人
    在第一審之訴均駁回。（三）第一、二審訴訟費用均由被上
    訴人負擔。（四）如受不利判決，請准供擔保宣告免為假執
    行。被上訴人於本院答辯聲明則為：（一）上訴駁回。（二
    ）第一、二審訴訟費用由上訴人負擔。（關於原判決主文第
    二項部分，被上訴人於原審原係請求上訴人給付6,889,725
    元，經原審判決上訴人應給付5,511,780元及利息，並駁回
    被上訴人之其餘請求後，被上訴人就其敗訴部分並未聲明不
    服。）
肆、法院之判斷：
一、按「出租人與承租人間因耕地租佃發生爭議時，應由當地鄉
    （鎮、市、區）公所耕地租佃委員會調解；調解不成立者，
    應由直轄市或縣（市）政府耕地租佃委員會調處；不服調處
    者，由直轄市或縣（市）政府耕地租佃委員會移送該管司法
    機關，司法機關應即迅予處理，並免收裁判費用。」，耕地
    三七五減租條例第26條定有明文，本件兩造之租佃爭議，業
    經臺中縣梧棲鎮公所耕地租佃委員會調解及臺中縣政府耕地
    租佃委員會調處，二者均不成立後移送原審審理，起訴程序
    核無違誤，先予敘明。
二、本件被上訴人主張系爭土地為被上訴人所有，與上訴人等原
    訂有耕地租賃契約，租期至87年12月31日止，上訴人等在系
    爭土地上闢有魚池、禽舍等情，已據被上訴人提出耕地租賃
    契約、土地登記簿謄本及照片為證（參原審卷一第94至116
    頁、第125至130頁），且為上訴人所不爭執，堪信為真正。
三、被上訴人主張依兩造所訂耕地租約內容，係供種植稻作之用
    ，上訴人未經被上訴人同意擅自變更為漁牧使用，依耕地三
    七五減租條例第16條之規定，原訂租約應為無效等語。上訴
    人則以兩造所訂租約並未約定僅供種植稻作使用，依土地法
    第106條之規定，耕作包括漁牧，上訴人於承租之系爭土地
    上為漁牧使用，無不自任耕作之情形；且系爭土地原係由上
    訴人等之父向被上訴人承租，已闢為魚池數十年，被上訴人
    均無異議，自屬同意上訴人得為漁牧使用，且系爭土地並無
    灌溉水源，上訴人之父係因情事變更而調整系爭土地之利用
    方式等語為辯。是以本件兩造主要之爭執點即在於：上訴人
    於系爭土地為種植稻作以外之漁牧使用，是否屬耕地三七五
    減租條例第16條所定未自任耕作之情事，從而被上訴人得依
    同條例第16第2項規定主張耕地租約無效？被上訴人是否同
    意上訴人於系爭土地上為漁牧之使用？
四、按耕地375減租條例第1條所謂耕地之租佃，即土地法第106
    條所稱之耕地租用，係指以自任耕作為目的，約定支付地租
    ，使用他人之農地者而言。故耕地租賃，承租人應以耕地供
    耕作之用。如承租人變更耕作之使用目的，改充耕作以外之
    使用，即屬不自任耕作。所稱耕作，依土地法第106條第2項
    之規定，雖包括漁牧，但此乃謂自始即約定租用他人之土地
    而為漁牧，亦屬於耕地租用而已，非謂凡屬耕地租用，即可
    任意變更農地原有性質而為漁牧使用。故原為栽培農作物之
    耕地租佃契約，承租人未經出租人同意，逕將農地變更為漁
    牧之用，並興建設施，致變更農地原有性質，即屬違反耕地
    租佃契約，不自任耕作。最高法院85年度臺上字第1227號、
    87年度臺上字第592號、87年度臺再字第52號裁判分別著有
    明文。則耕地三七五減租條例第16條第1項所稱之「未自任
    耕作」，於承租人變更耕作之使用目的，而變更耕地原有性
    質之情形時即屬未自任耕作；又土地法第106條第2項所謂耕
    作固包括漁牧在內，惟係指自始即約定租用耕地為漁牧之用
    ，並不包括租用後將農地變更為漁牧之情形甚明。
五、基於以下各項，本院認本件兩造所訂耕地租賃契約係約定以
    供農作為其使用目的：
（一）系爭土地依登記簿謄本所示，其地目均為田，依臺灣省土
      地地目明細表之說明：「地目田為水田用地、地目旱為旱
      田用地、地目養為魚池、地目牧為畜牧用地」，則系爭土
      地依其編定之地目既為田，其性質即屬供種植使用之農地
      。又依被上訴人提出之耕地租賃契約第4條有關繳納地租
      之約定為：「甲、繳納實物名稱及數量：稻谷…公斤」、
      「乙、繳納期限：每年旱季於8月31日前繳納全年租額之
      百分之六十，晚季於12月31日前繳納全年租額之百分之四
      十」；第6條約定：「承租耕地遇有荒歉或逢天災及其他
      不可抗力之禍患時，得依法報請查勘其地租視其收穫實況
      ，照規定予以酌減或免繳」，耕地租賃契約後附之租賃耕
      地標示表亦分別標示系爭各筆土地之面積及每公頃「種類
      ：稻作」、「收穫量：…」、本號租額「…公斤」等記載
      ，則系爭耕地租約雖未明白約定係供種植稻作使用，惟依
      系爭耕地租賃契約所附租賃耕地標示表之約定，已明定種
      植種類為稻作，且有關繳付地租之約定亦符合種植稻作收
      穫及時程，是由其約定已足認兩造耕地租賃契約乃以租用
      系爭土地供種植稻作之目的而為訂立。
（二）兩造於臺中縣政府耕地租佃委員會調處時，上訴人戊○○
      出席，經委員詢問：「最早約定之種植作為為何？」、「
      變更時是否有出租人同意？」時，上訴人戊○○表示：「
      最早即種稻，到5年前為止」「5年前才變更，並不需要通
      知，因租約無約定」等語，有臺中縣政府94年10月18日府
      地籍字第09402857892號函移送之94年10月6日調處程序筆
      錄、94年10月24日府地籍字第0940291979號更正調處筆錄
      函在卷可憑（參原審卷一第4、22、65頁），並經證人潘
      紹懿即臺中縣政府耕地租佃委員會課員於原審到庭結證陳
      稱：（法官提示調處筆錄，是否由你擔任紀錄？提示調處
      筆錄，有何意見？請敘述詢問過程？）是我所作的筆錄。
      本件申請人為被上訴人，對造人為上訴人。調處經過第五
      點筆錄記載部分，有部分錯誤，有發更正函文給鈞院。那
      時調處筆錄五、（三），所記載申請人應更正為對造人。
      我記得那時是委員詢問兩造租賃契約是何時訂定，被上訴
      人表示就是契約書上記載的日期，承租人說是光復前就已
      經訂有租賃契約，委員再詢問兩造最早約定的種植的作物
      是什麼，臺銀部分沒有回答，承租人回答最早是種稻作，
      並說是5年前才改變的，所以委員再繼續問承租人：你變
      更的時候，出租人有無同意？承租人說因為租約並沒有約
      定種稻作，所以不需要通知。當時確實是承租人戊○○由
      他的家屬陪同到場，並且他自己陳述是5年前才變更。」
      等語，核與調處筆錄之記錄相符，則依上訴人戊○○於臺
      中縣政府租佃委委員會調處時之陳述，雖關於系爭土地何
      時變為魚池之部分與本院所調查結果不同（詳後述），然
      上訴人戊○○確已明確表示系爭土地原係約定為種植稻谷
      無訛。
（三）上訴人雖以系爭耕地租賃契約第4條、第6條、耕地租賃契
      約後附之租賃耕地標示表等記載，乃兩造就給付地租之種
      類、時間及計算方法之約定，非就系爭耕地使用方法、使
      用目的之約定，殊不得遽以兩造就給付地租種類之約定率
      認兩造必以生產該地租種類為約定之使用方法、使用目的
      ，此請參諸耕地三七五減租條例第9條但書：「…。但經
      出租人同意，得依當時市價折合現金或所種其他作物繳付
      之。」之規定即明云云，查上開耕地三七五減租條例第9
      條之全文為：「承租人於約定主要作物生長季節改種其他
      作物者，仍應以約定之主要作物繳租。但經出租人同意，
      得依當時市價折合現金或所種其他作物繳付之。」是以承
      租人可以其他作物繳租者，乃須「經出租人同意」改變繳
      租方式始可為之，並非承租人可任意變更地租之給付方式
      至明。且依內政部76年5月4日臺（76）內地字第498969號
      函釋：「按耕地租賃，以支付地租而耕作他人之農地為要
      件，所謂耕作，指目的在定期（按季或按年等）收穫而施
      人工於他人之土地以栽培農作物而言（參照司法院院字第
      738號解釋）。原以栽培農作物為使用耕地方式之租佃契
      約，承租人自應以原約定方式使用耕地，縱其得為耕地之
      特別改良，亦以「保持耕地原有性質」為要件（耕地三七
      五減租條例第13條參照），亦即承租人應以保持土地之良
      好生產狀態為必要，本件上訴人將面積10620平方公尺之
      田地，其中6815平方公尺改闢為魚池，390平方公尺建為
      房屋或涼棚，能保持耕地原有性質者僅3415平方公尺，則
      本件上訴人之使用方式是否符合原訂三七五租約之使用目
      的，實不無可疑。
（三）上訴人辯稱系爭土地上之魚池已闢建數十年，上訴人等並
      未變更使用用途等語，經本院向行政院農業委員會林務局
      農林航空測量所調取系爭土地自66年至88年每隔二年之航
      照圖並請該所判讀結果，系爭土地之航空照片（66年12月
      17 日、68年1月11日、70年10月6日、72年11月18日、74
      年6 月20日、76年5月25日、78年9月25日、80年8月14日
      、82 年8月12日、84年11月23日、87年9月16日、88年4月
      25日）立體判讀結果，各年度均為魚池，且面積大小始終
      一致，有該航空測量所96年4月12日函一份在卷（本院第
      1卷第141頁），核與證人周瑞文、孫清連於原審所證系爭
      土地於上訴人之父親在世時即已改為魚池一情相符，是以
      上訴人所辯系爭土地上之魚池已闢建數十年一情固堪採信
      ；惟按系爭土地原為上訴人等之父向被上訴人承租，上訴
      人等之父過世後由上訴人繼承其父與被上訴人之租約（究
      為新約或舊約，兩造有爭執，詳後述），而於76年間起與
      被上訴人訂立耕地租賃契約之事實，為兩造所不爭執，則
      有關上訴人等租用系爭土地約定之使用用途，自應與上訴
      人等之父與被上訴人原定租約為相同之認定。而證人周瑞
      文、孫清連固均證稱系爭土地於上訴人承租前即已闢為魚
      池，惟亦一致證稱系爭土地上訴人等之父原係種植農作，
      嗣後經上訴人等之父變更使用用途等語，則上訴人等之父
      與被上訴人原定之耕地租賃契約，就系爭土地原約定之用
      途為農作之情，迨無可疑，是上訴人之父將系爭土地闢為
      魚池使用，即已屬變更使用。
（四）上訴人主張兩造於76年、82年就系爭土地所訂立之「臺灣
      銀行耕地租賃契約」，不論一造當事人（承租人）、保證
      人、地租數額均不同，且依兩造76年、82年所訂立之耕地
      租賃契約書第三條第二項：「前項租賃期間屆滿時雙方同
      意繼續者，應另訂立新契約。」之約定，可知均非繼續被
      上訴人與周本（上訴人之父）間原租約之續約，而係兩造
      間就系爭土地另成立新的租賃關係所另訂立之新契約，而
      訂立上開二新租約當時之系爭土地現狀均早已係魚池，是
      上訴人並無被上訴人所指之訂約後變更系爭土地使用現狀
      之違約情形云云，然查：
　１、按耕地三七五減租條例第5條規定耕地租佃期間，不得少
　　　於6年。另臺灣省耕地租約登記辦法第4條第3款規定原承
  　　租人死亡，由現耕繼承人繼承承租權者，應申請租約變更
   　 登記。又依臺灣省耕地租約登記辦法第4條第3款規定，耕
      地租約原承租人死亡，由現耕繼承人繼承承租權者，應申
      請租約變更登記，參諸耕作權之性質，及臺灣省耕地租約
      登記辦法第4條規定之意旨，被繼承人之耕作權應由能自
      任耕作之繼承人繼承，亦即只要承租人之繼承人中有人能
      自任耕作者，出租人即無拒絕其承租而另行出租他人之權
      利，此與新訂契約時出租人可自行決定是否出租，並自行
      決定出租人何人之情形有異，足證本件上訴人所以能承租
      系爭土地，純係因繼承而來，非屬訂立新契約。
　２、次查原承租人之父親76年死亡後，上訴人等即依臺灣省耕
  　　地租約登記辦法第4條第3款規定，由現耕繼承人繼承承租
    　權，申請租約變更登記。此觀諸76年6月3日被上訴人臺灣
      銀行股份有限公司與上訴人戊○○等四人訂立「臺灣銀行
      耕地租賃契約（繼承）（76）銀房耕租字第519號」，載
      明「繼承」字樣而簽訂租賃契約甚明。嗣屆期，兩造於82
      年3月23 日續訂「臺灣銀行耕地租賃契約（續租）（82）
      銀房港耕租字第083號」，載明「續租」字樣而簽訂之租
      賃契約至明（本院卷2第75至78頁）。足證此乃係繼承舊
      約而來，絕非新訂契約。
　３、系爭土地上訴人等之父親原係與被上訴人約定種植農作，
  　　嗣後經上訴人等之父親變更使用用途，則上訴人等之父親
    　與上訴人原定之耕地租賃契約，其土地原約定用途為農作
      ，於上訴人等繼承其父之租約與被上訴人更訂或續訂耕地
      租賃契約時，就租用系爭土地之用途，自應為同一認定，
      即供種植農作使用，上訴人等竟仍接續被繼承人之魚池使
      用，當亦屬變更使用。
六、上訴人另辯稱系爭土地上之魚池已闢建數十年，被上訴人換
    約時均未表示異議，被上訴人已同意上訴人為漁牧使用云云
    ，惟為被上訴人所否認，依民事訴訟法第277條規定，自應
    由上訴人負舉證之責。經查：
（一）依上訴人戊○○於臺中縣政府調處時之陳述，上訴人等變
　　　更為魚池使用時並未通知被上訴人，被上訴人既未獲通知
  　　，何來被上訴人同意上訴人變更為漁牧使用，且上訴人於
    　本件訴訟之始，亦係主張耕作包括漁牧在內，是其主觀上
      即無得被上訴人同意之必要甚明。
（二）上訴人雖主張系爭土地係被上訴人接收日據時代日本銀行
　　　之土地而委由臺灣銀行臺中港分行管理出租，衡情被上訴
  　　人就其分行對上開接收土地之管理權限、義務、方法，定
    　必訂有其管理辦法之公文或書面，亦必有就其分行對上開
      接收土地應隨時注意其得喪變更或定期巡視訪察之相關規
      定。被上訴人之臺中港分行人員就系爭土地自62年間即已
      闢建為魚池迄今之事實斷無不知之理云云，然經本院依上
      訴人之請求，向台灣銀行股份有限公司台北總行函查結果
      ，臺灣銀行以96年5月15日銀總二乙字第09600141711號函
      覆略以：「…二、經查本行所有位於臺中縣梧棲鎮、龍井
      鄉及彰化縣北斗鎮土地面積合計約145公頃，均由臺中港
      分行就近管理，並依總行指示辦理簽訂租約、收取租金及
      催理違約戶等事宜；考量本行耕地承租人多世居該地務農
      維生，又上開土地面積遼闊、坐落零散，且承租戶為數眾
      多，長期以來均採書面審核方式分批辦理換訂租約事宜。
      三、嗣於86年間陸續接獲檢舉得知部分承租人變更地形地
      貌使用承租耕地，違約情形嚴重，爰自86年底起於受理申
      請換約續租或辦理過戶、繼承承租時派員至現場實地勘察
      ，對於違約戶即不予訂約。系爭耕地原係由戊○○等人承
      租，租期至87年底屆滿；本行發現周君等人違約使用承租
      耕地後，即由臺中港分行多次發函限期催告回復原狀及返
      還土地，均未獲置理」。（本院卷1第184頁）核與證人甲
      ○○於原審95年1月4日言詞辯論所證（原審卷2第224頁）
      ，及本院95年12月21日準備程序所證（本院卷1第109至11
      2頁）相符，足證87年12月之後，被上訴人確係經其他承
      租人告知，經承辦人甲○○前往現場實地勘查，始知悉上
      訴人等擅自變更漁池、禽舍，違約使用系爭土地之情事。
（三）綜上，上訴人既未能舉證證明被上訴人知情且同意上訴人
　　  變更系爭土地之使用用途，則其此部分所辯即難採信。
（四）上訴人雖辯稱：系爭土地因無灌溉水源，上訴人之父因不
      忍與鄰田耕作人非法競抽地下水而有造成地層下陷之虞，
      乃將系爭土地闢為漁池，利用每年雨季及颱風季節之降雨
      積聚囤存備用，故上訴人之父純係因情事變更而調整系爭
      土地之利用方式，並無不自任耕作可言云云，然查：
　１、系爭土地旁約900公尺之產業道路兩旁耕地達百餘公頃，
      除建農舍外，均種植水稻，且田地均各設有抽水機，於本
      院勘驗現場時，部分農田正抽取地下水灌溉農田，該附近
      田地，唯獨系爭土地闢建水池養漁使用等情，業經本院勘
      驗明確，制有勘驗筆錄（本院卷1第126、127頁），並有
      系爭土地旁邊田地之照片八張在卷可稽（本院卷2第79至
      80頁）。是以並無上訴人所指情事變更，無水源可耕作水
      稻之情形。
　２、次查闢建漁池養魚，須大量水源，為地層下陷之主因，政
　　　府積極規勸農民勿闢建漁池養殖，乃眾所週知之事實，上
　　　訴人雖謂不忍與鄰人競抽地下水灌溉云云，卻又闢建魚池
　　　需用更多水源，益見其主張因情事變更而變更使用為不可
  　　採。況且縱確有情事變更之情形，而需改變土地使用，亦
      應取得出租人同意，上訴人既無法舉證證明被上訴人同意
      變更使用如前述，則其違規變更使用，違反耕地租佃契約
      甚明。
七、按系爭耕地租約無效後，除兩造有另行成立租賃關係之合意
    外，並不因上訴人嗣後繼續收租默示同意被上訴人居住使用
    系爭耕地上之建物或於原訂租約租期屆滿後換訂租約，而使
    原已無效之租約恢復其效力。又兩造所訂租約倘已無效，則
    被上訴人占有系爭耕地即無正當之權源，上訴人請求被上訴
    人拆屋還地，亦難謂係權利濫用（最高法院86年度台上字第
    97號判決參照）。綜合上述，本件兩造所訂耕地租賃契約既
    約定供種植稻作之用，上訴人之父未經被上訴人同意而變更
    為漁牧使用，致變更系爭土地原有性質，依前揭最高法院裁
    判之意旨，自屬未自任耕作之情形，系爭耕地租約即歸於無
    效，不因被上訴人續約及續收租金而使租約恢復其效力，從
    而，被上訴人主張兩造所訂耕地租賃契約無效，並依所有物
    返還請求權之規定請求上訴人填平魚池、拆除地上物並將系
    爭土地返還被上訴人，即屬有據，應予准許。
八、按無法律上之原因而受利益，致他人受損害者，應返還其利
    益。雖有法律上之原因，而其後已不存在者，亦同，民法第
    179條定有明文。依不當得利之法則請求返還不當得利，以
    無法律上之原因而受利益，致他人受有損害為其要件，故其
    得請求返還之範圍，應以對方所受之利益為度，非以請求人
    所受損害若干為準，無權占有他人土地，可能獲得相當於租
    金之利益為社會通常之觀念（最高法院61年度臺上字第1695
    號判例要旨參照）。又按「租金之請求權因五年間不行使而
　  消滅。」民法第126條定有明文。凡無法律上之原因而獲相
    當於租金之利益，致他人受損害時，如該他人之返還利益請
    求權，已逾租金短期消滅時效之期間，對於相當於己罹消滅
    時效之利益，不得依不當得利之法則，請求返還（最高法院
    65年度第5次民庭總會決議及85年度臺上字第2059號裁判可
    資參照）。
（一）查本件被上訴人係於94年11月14日原審起訴狀中始提出上
      開返還「相當於租金之利益」之請求，是被上訴人之請求
      自其94年11月14日請求時起回溯五年外（即自88年1月1日
      起至89年11月15日止）之相當於租金之利益，自已罹於消
      滅時效。且上訴人既已為消滅時效之抗辯，則被上訴人就
      已罹於時效部分即無請求權。
（二）次查兩造之租約既經認定為無效，則上訴人等無權占有被
      上訴人所有之系爭土地，即屬受有利益，並致被上訴人受
      損害，被上訴人請求上訴人返還自89年11月16日起至交還
      系爭土地之日止，相當於租金之利益，自屬有據。再按城
      市地方房屋之租金，以不超過土地及其建築物申報總價年
      息10%為限。上開規定於租用基地建築房屋準用之。土地
      法第97條第1項、第105條分別定有明文。查系爭土地89年
      7月後之申報地價為每平方公尺1,440元，而公告現值為每
      平方公尺7,000元，此有土地登記謄本及地價謄本在卷可
      稽（參原審卷一第94至116頁、第141至163頁），足見系
      爭土地之申報地價遠低於公告現值，另依被上訴人提出之
      照片及原審、本院現場勘驗之結果，系爭土地臨近均為農
      地，種植作物，系爭土地則建有魚池、鐵皮農舍、磚造鴨
      寮及抽水泵等，有勘驗筆錄及相片可憑（原審卷2第252頁
      、本院卷1第126、127頁、本院卷2第47、48頁、第60至64
      頁、第79至86頁），本院參酌上情，認為被上訴人主張依
      系爭土地之申報地價年息5%為相當於租金利益之計算標準
      ，尚屬相當。準此，上訴人無權占用系爭土地之面積合計
      為10,620平方公尺，以申報地價年息5%計算，其可得相當
      於租金之利益為自89年11月15日起至94年10月止為3,792,
      614元﹛1440×10620×5%×（4＋11.5/12）＝3,792,614
      元，元以下四拾五入﹜；自94年11月1日起至交還系爭土
      地之日止，每年可得利益764,640元﹛1440×10620×5%＝
      764640﹜。上訴人雖以本件原屬耕地租賃之情形，並無適
      用土地法第97條、第105條規定以計算租金之可言云云，
      然查兩造之租約既已無效，上訴人復早已無稻穀收成，自
      無再適用租約以計算上訴人所受利益之可言，附此敘明。
九、從而，被上訴人依所有權、不當得利之法律關係，請求上訴
    人將原審附圖所示E1～E21之魚池填平，將附圖所示A1、A2
    、B1～B4、C1、C2、D1、D 2、F之地上物拆除，將系爭土地
    返還被上訴人，並應給付被上訴人6,889,725元及自民事更
    正訴之聲明狀繕本送達上訴人之日即95年4月3日起至清償日
    止按年息5%計算之利息，暨自94年11月1日起至返還系爭土
    地之日止，按年給付被上訴人764,640元，在魚池填平、地
    上物拆除、自94年11月1日起至返還系爭土地之日止，按年
    給付被上訴人764,640元，及於3,792,614元暨自95年4月3日
    起算之法定遲延利息部分，為有理由，應予准許。逾此所為
    請求，為無理由，應予駁回。至於被上訴人敗訴部分，其假
    執行之聲請失所附麗，應併予駁回。原審就超過上開應准許
    部分，為上訴人敗訴之判決，並為假執行之宣告，自有未洽
    。上訴意旨就此部分指摘原判決不當，求予廢棄改判，為有
    理由。至於上開應准許部分，原審判命上訴人給付，並為假
    執行之宣告，核無違誤，上訴意旨，就此部分，仍執陳詞，
    指摘原判決不當，求予廢棄，為無理由，應駁回其上訴。
十、本件判決之基礎已為明確，兩造其餘舉證，均與判決結果無
    影響，爰不一一論駁，附此敘明。
據上論結，本件上訴為一部有理由，一部無理由，依民事訴訟法
第450條、第449條第1項、第79條、第85條第1項前段，判決如主
文。
中　　華　　民　　國　　96　　年　　7 　　月　　31　　日
                  民事第二庭    審判長法　官  童有德
                                      法　官  謝說容
                                      法　官  蔡秉宸
以上正本係照原本作成。
上訴人得上訴。
如對本判決上訴，須於收受判決送達後二十日內向本院提出上訴
書狀，其未表明上訴理由者，應於提出上訴後二十日內向本院提
出上訴理由書（須按他造人數附具繕本）。
上訴時應提出委任律師為訴訟代理人之委任狀。具有民事訴訟法
第四百六十六條之一第一項但書或第二項之情形為訴訟代理人者
，另應附具律師及格證書及釋明委任人與受任人有該條項所定關
係之釋明文書影本。
　　　　　　　　　　　　　　　　　　　書記官　洪麗華
中　　華　　民　　國　　96　　年　　7 　　月　　31　　日
                                                      Ｃ
